【裁判字號】    98,交聲,142
【裁判日期】    980123
【裁判案由】    聲明異議
【裁判全文】
臺灣臺中地方法院交通事件裁定         98年度交聲字第142號
原處分機關  交通部公路總局臺中區監理所
受處分人    甲○○
即異議人
上列異議人即受處分人因違反道路交通管理處罰條例案件，對於
交通部公路總局臺中區監理所中華民國97年12月15日所為之處分
（中監違字第裁60－GD0000000 號裁決書）聲明異議，本院裁定
如下：
    主  文
原處分關於裁處罰鍰新臺幣肆萬玖仟伍佰元部分撤銷。
前項撤銷部分，甲○○不罰。
    理  由
一、原處分機關處分意旨略以：異議人即受處分人（以下稱受處
    分人）甲○○於民國96年10月5 日22時22分，駕駛車號X5－
    2288號自用小客車，行經臺中市○○○○街時，因「酒後駕車
    （酒測值為0.89MG/L）」違反道路交通管理處罰條例第35條
    第1 項第1 款規定，為臺中市警察局第四分局大墩派出所警
    員攔檢當場掣開中市警交字第GD0000000 號舉發違反道路交
    通管理事件通知單，於97年12月15日以中監違字第裁60－GD
    0000000 號違反道路交通管理事件裁決書處罰緩新臺幣（下
    同）4 萬9 千5 百元，並吊扣駕駛執照12個月，施以道安講
    習，罰鍰限於98年1 月14日前繳納，而吊扣駕駛執照12個月
    部分已執行等語。
二、聲明異議意旨略以：依據行政罰法第26條規定，一罪不兩罰
    ，採行「先刑法後行政」。本人已向財團法人臺灣更生保護
    會臺中分會繳納6 萬元整之緩起訴處分金，為此請求撤銷行
    政罰鍰4 萬9 千5 百元之處罰等語。
三、經查，受處分人即異議人甲○○因酒後駕車，經酒測測得酒
    精濃度超過標準值，為警舉發之事實，有臺中市警察局舉發
    違反道路交通管理事件通知單、交通部公路總局臺中區監理
    所裁決書等在卷可稽，復為受處分人所不否認，是以本件違
    規事實已堪認定。惟受處分人亦因此涉犯刑事公共危險案件
    ，遭臺灣臺中地方法院檢察署檢察官以96年度偵字第24502
    號為緩起訴處分，而有一事二罰之爭議。按汽車駕駛人，駕
    駛汽車經測試檢定有酒精濃度超過規定標準者，處新臺幣1
    萬5 千元以上6 萬元以下罰鍰，並當場移置保管該汽車及吊
    扣其駕駛執照1 年。汽車駕駛人有飲用酒類或其他類似物後
    其吐氣所含酒精濃度超過每公升0.25毫克或血液中酒精濃度
    超過百分之0.05以上者，不得駕車。道路交通管理處罰條例
    第35條第1 項第1 款、道路交通安全規則第114 條第2 款分
    別定有明文。惟依95年2 月5 日正式施行之行政罰法第26條
    第1 項規定：「一行為同時觸犯刑事法律及違反行政法上義
    務規定者，依刑事法律處罰之。但其行為應處以其他種類行
    政罰或得沒入之物而未經法院宣告沒收者，亦得裁處之。」
    ，此乃一行為同時造成刑罰法律與行政秩序罰規定發生競合
    適用之關係時，基於「一事不二罰」之法理，經由立法程序
    確立應以刑罰優先為原則，避免行為人承受過度且重複之處
    罰。此觀該條立法理由明確揭示：「一行為同時觸犯刑事法
    律及違反行政法上義務規定時，由於刑罰與行政罰同屬對不
    法行為之制裁，而刑罰之懲罰作用較強，故依刑事法律處罰
    ，即足資警惕時，實無一事二罰再處行政罰之必要。且刑事
    法律處罰，由法院依法定程序為之，較符合正當法律程序，
    應予優先適用。但罰鍰以外之沒入或其他種類行政罰，因兼
    具維護公共秩序之作用，為達行政目的，行政機關仍得併予
    裁處，故為第一項但書規定。」，其理益明。是以前揭行政
    罰法中刑事法律處罰優先且不再處以行政秩序罰之目的，既
    係因為行為人已接受刑罰而足資警惕，且已發生懲罰之作用
    ，即無使行為人陷於雙重處罰之不利益，則關於刑事法律處
    罰之範圍自應採取實質認定，凡刑事實體法或程序法中所規
    定客觀上剝奪行為人生命、自由、財產權利，主觀上亦因制
    裁之嚴厲性、痛苦性，其強度足以造成心理強制而間接達成
    矯正教化目的之處遇手段，皆應納入其中，而不以形式上符
    合刑法第32條至第34條所定主刑及從刑種類者為限，始與前
    揭法律規範之意旨相符。經查，本件受處分人上開酒後駕車
    除構成道路交通管理處罰條例第35條第1 項第1 款之交通違
    規事由外，亦已合於刑法第185 條之3 服用酒類不能安全駕
    駛動力交通工具而駕駛罪之構成要件，臺灣臺中地方法院檢
    察署檢察官於斟酌受處分人之犯後態度及公共利益之維護，
    認以緩起訴處分為適當，乃於96年11月30日以96年偵字第24
    502 號為緩起訴處分，並於處分書中載明「緩起訴期間為1
    年，被告應於收受本署檢察官執行緩起訴處分命令通知書後
    2 個月內，向財團法人臺灣更生保護會臺中分會支付6 萬元
    。」等語，上開緩起訴處分業於97年11月29日期滿未據撤銷
    ，有臺灣臺中地方法院檢察署檢察官執行緩起訴處分命令通
    知書、財團法人臺灣更生保護會臺中分會收據各1 份在卷可
    參。則受處分人上開違反刑事法律禁止規範之犯罪事實既已
    明確，僅因檢察官採取緩起訴處分之替代性刑事處遇手段，
    未將該案逕行起訴或聲請簡易判決處刑，致其後適用之刑事
    訴訟程序有所區別，然就受處分人負有包括支付一定金額予
    檢察官指定機構在內之義務觀察，其如未在上開指定期間內
    確實履行義務，依刑事訴訟法第253 條之3 第1 項第3 款之
    規定，受處分人將遭受撤銷緩起訴處分之不利益；反之，倘
    其確實遵守並履行各項緩起訴條件，除非合於刑事訴訟法第
    260 條所定情形之一，否則受處分人即無再就同一案件遭受
    刑事訴追之虞。從而，受處分人已因上開緩起訴處分而剝奪
    其財產權，主觀上前揭金錢給付義務亦具有強制性、懲罰性
    ，雖不若易科罰金係以支付金錢作為自由刑之替代，惟經由
    緩起訴處分條件之履行使其免於遭檢察官發動起訴程序，仍
    具有替代刑罰之效果，廣義而言，應屬前揭所稱之「實質刑
    事法律處罰」，而有行政罰法第26條第1 項「一事不二罰」
    規定之適用。
四、綜上，本件受處分人「酒精濃度超過規定標準」之違規行為
    ，依行政罰法第26條第1 項前段規定，即應依刑事法律處罰
    之，已無再依上開道路交通管理處罰條例第35條第1 項第1
    款裁處行政罰鍰之餘地，受處分人據以聲明異議非無理由，
    原處分關於裁處罰鍰4 萬9 千5 百元部分應予撤銷，另由本
    院為受處分人不罰之諭知。另原處分機關裁處吊扣駕駛執照
    12個月及施以道安講習部分，於法並無不合，且依受處分人
    聲明異議意旨，亦僅就原處分機關所處罰鍰部分請求撤銷，
    此部分之處分自非屬本院應予審究之範圍，附此敘明。
五、據上論斷，應依道路交通管理處罰條例第87條第2 項，道路
    交通案件處理辦法第20條，裁定如主文。
中    華    民    國    98    年    1     月    23    日
                  交通法庭      法  官  楊萬益
上正本證明與原本無異。
如不服本裁定應於送達後五日內向本院提出抗告狀。
                                書記官  譚系媛
中    華    民    國    98    年    1     月    23    日


司法院資訊處製作；財團法人民間司法改革基金會備份。
